---
title: "Evaluacion de la mortalidad de dos tratamientos en centros de mar y su interacción."
author: "Gustavo Bustos Yáñez"
date: "`r format(Sys.time(), '%d %B %Y')`"
output:
  pdf_document: default
---

```{r setup, include=FALSE}
knitr::opts_chunk$set(echo = FALSE)
```






```{r, message=FALSE}
library(ggplot2)
library(readxl)
library(stats)
library(graphics)
library(pander)
library(MASS)
library(dplyr)
library(knitr)
library(psych)
library(vegan)
library(cluster)
library(factoextra)
library(lmtest)
library(car)
library(nlme)
library(lme4)
library(multcomp)
library(survival)
library(survminer)
```

```{r}
datos <- read_excel("datasetGB.xls")
```

## Exploración de datos.

```{r} 
# Transformaciópn de variables
datos$vacuna<-as.factor(datos$vacuna)
datos$tratamiento<-as.factor(datos$tratamiento)
datos$fecha<-as.factor(datos$fecha)
datos$clase<-as.factor(datos$clase)
datos$unidad<-as.factor(datos$unidad)
datos$densidad<-as.factor(datos$densidad)
```

La estructura del set de datos se compone por 5182 obvervaciones, que corresponden a los días que pasaron las unidades de cultivo en producción.

```{r}
str(datos)
```


### Histograma

```{r}
ggplot(datos, aes(x =mortalidad_numero)) +
geom_histogram(binwidth=30, aes(fill=..count..), col='black', bins = 8) + #bins ajusta el número de clases
  ggtitle("Histograma mortalidad") 
```


Para ayudar a la visualización del histograma se eliminan los datos en 0, que representan días sin extracción de mortalidad con características que indican la presencia de la patología en los ejemplares extraídos en la mortalidad.




```{r}
#Histograma excluyendo datos en 0
Mort_1<-filter(datos, mortalidad_numero > 1)
ggplot(Mort_1, aes(x =mortalidad_numero)) +
geom_histogram(binwidth=50, aes(fill=..count..), col='black') +
  ggtitle("Histograma mortalidad excluyendo días sin mortalidad")
```


El histograma demuestra que la distribución de los datos no evidencia que sea del tipo normal.

### Tabla de frecuencias:


```{r}
Tablaestrategia <-table(datos$tratamiento, datos$vacuna)
knitr::kable(Tablaestrategia, col.names=c("Sin Vacuna", "Con Vacuna"), escape=FALSE, caption = "\\ Frecuencias variables Tratamiento y Vacuna.")
```



```{r}
Tablaestrategiasin0 <-table(Mort_1$tratamiento, Mort_1$vacuna)
knitr::kable(Tablaestrategiasin0, col.names=c("Sin Vacuna", "Con Vacuna"), escape=FALSE, caption = "Frecuencias variables Tratamiento y Vacuna en días con mortalidad.")
```

```{r}
Tablaclases <-table(datos$clase)
knitr::kable(Tablaclases, col.names=c("Clase", "Frecuencia"), escape=FALSE, caption = "\\ Frecuencia clase.")
```

```{r}
Tablaorigen <-table(datos$origen)
knitr::kable(Tablaorigen, col.names=c("Origen", "Frecuencia"), escape=FALSE, caption = "\\ Frecuencia según origen de los peces.")
```




Las tablas de frecuencias demuestran que los datos no se encuentran balanceados, esto puede deberse a que existen unidades con más tiempo de producción que otras y menor cantidad de unidades
solamente con el tratamiento. En el caso de clases y Origen se debe a la distinta proporción de peces sembrados en el sitio.


### Relación entre variables.

### Tamaño de los efectos.

```{r}
# Tamaño de los efectos
plot.design(datos$mortalidad_numero ~ datos$tratamiento * datos$vacuna, xlab = "Factores", ylab="Mortalidad", col="darkgreen")
```

En la gráfica se puede inferir que el grupo sin tratamiento posee mayor impacto sobre la mortalidad, seguido del grupo sin vacuna.


### Gráfico de interacción.



```{r}
#Gráfico de interacción.
interaction.plot(datos$vacuna, datos$tratamiento, datos$mortalidad_numero, fun = mean, xlab = "Tratamiento", ylab = "Mortalidad", col=1:2, trace.label= "Vacuna", pch = c(15, 16), type = "b")
```

No existe interacción entre las variables tratamiento y vacuna.




## Resumen.


```{r}
Tratamiento<-datos$mortalidad_numero
Vacuna<-datos$vacuna
```


```{r}
vacuna<- datos %>% group_by(vacuna) %>% summarise(varianza = var(mortalidad_numero), promedio = mean(mortalidad_numero), máximo = max(mortalidad_numero), mínimo = min(mortalidad_numero))
tratamiento<- datos %>% group_by(tratamiento) %>% summarise(varianza = var(mortalidad_numero), promedio = mean(mortalidad_numero), máximo = max(mortalidad_numero), mínimo = min(mortalidad_numero))
origen<- datos %>% group_by(origen) %>% summarise(varianza = var(mortalidad_numero), promedio = mean(mortalidad_numero), máximo = max(mortalidad_numero), mínimo = min(mortalidad_numero))
clase<- datos %>% group_by(clase) %>% summarise(varianza = var(mortalidad_numero), promedio = mean(mortalidad_numero), máximo = max(mortalidad_numero), mínimo = min(mortalidad_numero))
tabla_resumen<-c(vacuna,tratamiento)
matriz<-as.matrix(tabla_resumen)
```


```{r}
resumen<-as.data.frame(tabla_resumen)
knitr::kable(tratamiento, caption = "Resumen variable Tratamiento")
knitr::kable(vacuna, caption = "Resumen variable Vacuna")
knitr::kable(clase, caption = "Resumen variable Clase")
knitr::kable(origen, caption = "Resumen variable Origen")
```

En el set de datos existe un gran número de obsevaciones en 0, lo que represneta los días en que no se extrajo mortalidad con características que indiquen la presnecia de la patología en los peces extraídos ese día.
Existe además, un valor máximo de 1567 que se escapa de los valoires registrados regularmente en los días de cultivo, que puede ser considerado como dato atípico.





```{r}
pairs.panels(datos[,3:8], method = "spearman", hist.col = "red",  density = TRUE, font=2)
```

El factor densidad es el que presenta una mayor correlación con respecto a la mortalidad, sin embargo, esta no es muy elevada. El resto de variables presentan una baja correlación, en el caso de tratamiento, esta es de tipo negativa.



# Análisis estadístico


Para el análisis de regresión lineal se emplearán los datos de porcentaje de mortalidad, producto que el utilizar el número de peces muertos al día genera un error estándar mayor que el emplear el porcentaje.


## Modelo lineal general.

```{r}
MLG <- lm(mortalidad_porcentaje ~ tratamiento + vacuna + tratamiento:vacuna, data = datos)

pander::pander(summary(mod.1), caption = "Modelo de efectos fijos con interacción")
```


## Modelo lineal mixto

```{r}
MLM <- lmer(mortalidad_porcentaje ~ tratamiento + vacuna + tratamiento:vacuna + (origen | densidad ), data = datos)
summary(MLM)
```


## Comparación de modelos

```{r}
pander::pander(AIC(MLG, MLM), caption = "Comparación de modelos sin transformación")
```





Con efecto de linealizar se realiza una transformación en base a logaritmo de la variable respuesta. Los valores en 0 se reemplazan por un valor de 0.000001





```{r}
datos <- datos %>% mutate(logmortalidad = log(mortalidad_porcentaje))
datos <- datos %>% mutate(logmortalidad = ifelse(logmortalidad == "-Inf",0.000001, logmortalidad))
```




## Modelo lineal general 

```{r}
logMLG <- lm(logmortalidad ~ tratamiento + vacuna + tratamiento:vacuna, data = datos)

pander::pander(summary(mod.1transformado), caption = "Modelo de efectos fijos con interacción posterior a la transformacion de la variable respuesta")
```





## Modelo lineal mixto 


```{r}
logMLM <- lmer(logmortalidad ~ tratamiento + vacuna + tratamiento:vacuna + (origen | densidad ), data = datos)
summary(logMLM)
```


## Comparación de modelos



```{r}
pander::pander(AIC(logMLG, logMLM), caption = "Comparación de modelos posterior a la transformación")

```

Al comparar los datos sin tranformar y luego de realizar el tratamiento mediante logaritmo, se obtiene una mejora del coeficiente AIC.
Una vez realizada la transformación de los datos, se obtiene que la información aportada al modelo lineal mixto (logMLM), no mejora el modelo, teniendo un mejor coeficiente AIC el modelo lineal general (logMLG).




```{r}
pander::pander(AIC(MLG, MLM, logMLG, logMLM), caption = "Comparación de modelos previo y posterior a la transformación")
```














